臺灣高等法院臺中分院刑事判決　　　　　　　　　　九十一年度上易字第三七八號
　　上　訴　人
　　即　被　告　丙○○
右上訴人因侵占案件，不服臺灣苗栗地方法院九十年度易字第七一０號中華民國九十
年十二月三十一日第一審判決（起訴案號：臺灣苗栗地方法院檢察署九十年度偵字第
一七八九號），提起上訴，本院判決如左：
    主      文
原判決撤銷。
丙○○為他人處理事務，意圖為自己不法之利益，而為違背其任務之行為，致生損害
於本人之財產，處有期徒刑伍月，如易科罰金，以參佰元折算壹日。
    事      實
一、丙○○（原名趙關龍）前曾於民國（下同）八十一年間，因違反藥物藥商管理法
    及麻醉藥品管理條例，經臺灣臺中地方法院及本院分別判處有期徒刑六月、一年
    確定，嗣定應執行刑為有期徒刑一年四月，於八十三年一月二日執行完畢（不構
    成累犯），仍不知慎行。八十八年十二月十一日下午五時許，在苗栗縣苑裡鎮房
    裡里南房六十三之一號建和小客車租賃有限公司（以下簡稱建和公司），由李文
    松出面（李文松涉犯侵占部分，業經苗栗地方法院檢察署檢察官不起訴處分確定
    ），向該公司租得車號ＨＨ─五五二八號裕隆自用小客車一部，約定租用一天，
    租金為新臺幣二千元，租期自八十八年十二月十一日下午五時起至同年月十二日
    下午五時。於定約後，建和公司即將該車交付李文松，而李文松旋即將車交由丙○○持有使用，並委託丙○○於租期屆滿後，將該車返還建和公司，丙○○係為
    李文松代為處理還車事務之人。詎租車期限屆至後，丙○○竟未依上開委託意旨
    ，將上揭租用之車交還建和公司，更於使用該車三、四天後，在友人蘇楚瑜位於
    苗栗縣苑裡鎮西平里十四鄰出水六十之一號家中，擅自出借給綽號「黑昇」（台
    語發音）之「乙○○」，且自此不聞不問。待建和公司之員工甲○○於八十九年
    一月四日以郵局存證信函及電話連絡李文松，催促返還該車，經李文松轉知丙○○，丙○○仍未返還該車，對李文松之轉告，全然置之不理。迨於八十九年四月
    間，該自用小客車始為甲○○自行在苗栗縣通霄鎮海邊尋獲，嗣因李文松係該車
    之承租人，乃由李文松出面與建和公司和解，賠償建和公司之損害，丙○○上開
    背信行為並致李文松之財產受損。
二、案經甲○○告發，由臺灣苗栗地方法院檢察署檢察官偵查起訴。
    理      由
一、訊據上訴人即被告丙○○（以下稱被告）固坦承於右揭時、地，由李文松出面向
    建和公司承租該車，李文松將該車轉借被告後，曾委由被告代為還車，惟租期屆
    至後，被告並未歸還該車，且自行將該車出借給乙○○等情不諱，然矢口否認有
    何犯行，辯稱：當時租期屆滿後，李文松有告知已向車行續租，而伊將該車借予
    乙○○後，乙○○卻未歸還，伊並無不法之犯行云云。
二、惟查：
(一)上開車輛係由李文松於上開時、地向建和公司承租，租期屆滿經建和公司催告，
    仍未返還該車，此段期間李文松並未出面洽談續租，嗣於八十九年四月間始為甲○○自行在苗栗縣通霄鎮海邊尋獲，並由李文松賠償損害等情，業據甲○○於偵
    查及本院調查時指訴甚詳（見他字卷第九頁背面，本院卷第二二頁），並有存證
    信函及汽車租賃契約書各一份在卷可稽（見他字卷第三、四頁）。
(二)而被告如何於前揭時、地，委由李文松出面承租該車，嗣後經甲○○催討，李文
    松並未向建和公司續租該車，李文松又如何轉知被告還車等情，亦經證人李文松
    於原審證稱：伊曾因被告未帶駕照，而出面替被告租車，並交由被告使用，之
    後曾接到甲○○電知該車已逾期十幾天未還，伊即告訴甲○○，會叫朋友去還，
    甲○○還沒有答應前，伊即掛電話，旋即至蘇楚瑜家找被告還車，被告聲稱沒有
    錢等語屬實（見原審卷第四一至四三頁筆錄），核與證人蘇楚瑜證述：伊知道李
    文松曾租一台白色裕隆的車子，當時丙○○住在伊家，他計畫到南部去，就將李
    文松租的車子開走等語相符（見原審卷第四五頁）。
(三)至被告雖聲請傳訊乙○○，證明被告將車出借予乙○○後，乙○○即拒不還車，
    其並無不法之意圖，然被告此部分之辯解，已為乙○○所否認，乙○○於本院調
    查時並證稱：當時伊只向被告借一天，隔天即將車子返還等語（本院卷第三三頁
    ）。姑不論乙○○所述是否屬實，惟該車由建和公司交予李文松，李文松旋即將
    車交由被告持有，被告亦自承李文松有委託代為還車，詎被告不僅遲未還車，更
    擅將該車在蘇楚瑜住處出借給乙○○，迨於八十九年四月間，始由甲○○自行在
    苗栗縣通霄鎮海邊尋獲該車，被告於租期屆滿後既不繳租，復不還車，且私自出
    借該車，顯見其有為自己不法之意圖，違背李文松所委託之事務甚明，被告所辯
    要係卸責之詞，不足採信。本件事證已臻明確，被告之犯行堪以認定。
三、核被告所為，係犯刑法第三百四十二條第一項之背信罪。公訴人雖認被告係侵占
    建和公司之自小客車，核其所為應係犯刑法第三百三十五條第一項之普通侵占罪
    ，惟按刑法上所謂侵占罪，以被侵占之物先有法律上或契約上之原因在其持有中
    ，而於持有人變易其原來之持有意思而為不法所有之意思，始能成立，最高法院
    五十二年台上字第一四一八號、六十八年台上字第三一四六號判例可資參照。查
    本件與建和公司訂立汽車租賃契約者係李文松，並非被告，而建和公司亦係將該
    車交付予李文松，租車時並未看見被告等情，亦據甲○○於本院調查時指稱在卷
    （本院卷第二十二頁），足徵因契約關係而持有建和公司之自小客車者，係李文
    松，被告並無因法律上或契約上之原因持有建和公司之自小客車，本件被告應係
    受李文松之委託代為還車，卻違背受託事務遲未還車，致損害李文松之財產，是
    被告所為應係犯刑法第三百四十二條第一項之背信罪，公訴人之起訴法條似有未
    洽，應予變更。原審以被告罪證明確，予以論罪科刑，固非無見，惟原判決亦認
    被告所為係犯普通侵占罪，即有未合。被告上訴意旨否認犯罪雖無理由，但原判
    決既有上述可議之處，即屬無可維持，自應由本院撤銷改判。爰審酌被告之品性
    、素行、犯罪之動機、目的、手段、因該車遲至八十九年四月間，始由建和公司
    自行在苗栗縣通霄鎮海邊尋獲，且該車前車牌、儀表板、變電池遺失，車身遭撞
    擊處甚多，雖建和公司所受之損害已由李文松代為賠償，惟被告迄今尚未賠償李
    文松，暨犯罪後不知坦承犯行，態度不佳等一切情狀，量處如主文所示之刑。末
    按九十年一月四日新修正之刑法第四十一條規定：「犯最重本刑為五年以下有期
    徒刑以下之刑之罪，而受六個月以下有期徒刑或拘役之宣告，因身體、教育、職
    業、家庭之關係或其他正當事由，執行顯有困難者，得以一元以上三元以下折算
    一日，易科罰金。」，並於同年月十日經總統公布施行，依刑法第二條第一項前
    段從新從輕原則，自以新法有利於被告，併諭知易科罰金之折算標準。
據上論結，應依刑事訴訟法第三百六十九條第一項前段、第三百六十四條、第二百九
十九條第一項前段、第三百條，刑法第二條第一項前段、第三百四十二條第一項、修
正後刑法第四十一條第一項前段，罰金罰鍰提高標準條例第一條前段、第二條，判決
如主文。
本案經檢察官謝岳錦到庭執行職務。
中      華      民      國　    九十一     年     四      月   二十九 　日
                                臺灣高等法院臺中分院刑事第十庭
                                      審判長法  官  林  照  明
                                            法  官  盧  江  陽
                                            法　官　蔡　名　曜
右正本證明與原本無異。
不得上訴。
                                            書記官  許　哲　禎
中      華      民      國　    九十一     年     四      月    三十　　日
刑法第三百四十二條：
為他人處理事務，意圖為自己或第三人不法之利益或損害本人之利益，而為違背其任
務之行為，致生損害於本人之財產或其他利益者，處五年以下有期徒刑、拘役或科或
併科一千元以下罰金。
前項之未遂犯，罰之。
                    　　　　　　　　　　　　　　　　　　　　　　　　　　Ｒ
